---
title: "music-flavor-analysis"
execute:
  echo: true
  message: false
  warning: false
---

# Analisi statistica per studio "Musica e Gusto"

## Formalizzazione

Ogni brano ha un vettore target (ground truth) associato:

$$
\mathbf{t}_i = (salty, sweet, sour, bitter, spicy)
$$

(metadata del dataset / query target)

-   Ogni partecipante ascolta 10 brani campionati casualmente da un pool di 20 brani
-   Per ogni brano fornisce un vettore percettivo Likert (1-7): $$
    \mathbf{p}_{ij} = (salty, sweet, sour, bitter, spicy)
    $$

Dove i = brano, j = partecipante

## Ipotesi

$H_0$: Il vettore percettivo non e' correlato al vettore target (associazione casuale)

$H_1$: Esiste una relazione sistematica tra metadate del brano e percezione gustativa

## Analisi dei dati

Importazione delle librerie utilizzate per l'analisi dei dati:

```{r}

library(tidyverse) 
library(janitor) 
library(readxl)
library(gt)
```

### Preparazione dei dati

Preparazione del dataset nella forma: $$
  \{ (\mathbf{t}_i, \mathbf{p}_{ij}) \mid i = 1, \ldots, 20; j = 1, \ldots, N_i \}
  $$ dove $N_i$ è il numero di partecipanti che hanno valutato il brano $i$.

**Importazione dei vettori percettivi**

Importazione dei vettori percettivi (dati da Psytoolkit) e preparazione del dataset dei partecipanti nella forma (participant, brano, gusto, rating)

```{r}

raw <- read.csv("data/data.csv", stringsAsFactors = FALSE) %>%
  clean_names()

d_long <- raw %>%
  select(participant, matches("_[1-5]$")) %>%
  pivot_longer(
    cols = -participant,
    names_to = c("brano", "idx"),
    names_pattern = "^(.*)_([1-5])$",
    values_to = "rating"
  ) %>%
  mutate(
    idx = as.integer(idx),
    gusto = recode(
      idx,
      `1` = "salato",
      `2` = "dolce",
      `3` = "acido",
      `4` = "amaro",
      `5` = "piccante"
    )
  ) %>%
  select(participant, brano, gusto, rating) %>%
  filter(!is.na(rating))


```

Numero di partecipanti N e verifica numero valutazioni per partecipante: nella tabella ogni partecipante deve avere 50 righe (10 brani x 5 dimensioni gustative).

```{r}
d_long %>% count(participant) %>% summary()
n_partecipanti <- n_distinct(d_long$participant)
cat("Numero di partecipanti:", n_partecipanti, "\n")
```

Importazione dei vettori target:

```{r}
target <- read_excel("data/target_vectors.xlsx")

```

**Normalizzazione (z-score)**

Normalizzare perché le scale di valutazione possano essere confrontate (le scale likert sono diverse dai valori target), per questo abbiamo bisogno di fare $z$-score per ciascuna dimensione del vettore percettivo: $$
  \mathbf{p}_{ij}^{norm} = \frac{\mathbf{p}_{ij} - \mu_j}{\sigma_j}
  $$ dove $\mu_j$ e $\sigma_j$ sono la media e la deviazione standard delle valutazioni per la dimensione $j$. Ci aspettiamo che la varianza spuria venga ridotta in questo modo.

-   Normalizzazione dei vettori percettivi:

```{r}
d_long <- d_long %>%
  group_by(gusto) %>%
  mutate(rating_z = scale(rating)) %>%
  ungroup()

summary_norm <- d_long %>%
  group_by(gusto) %>%
  summarise(
    Mean = mean(rating_z),
    SD = sd(rating_z),
    .groups = "drop"
  )

#tabella
summary_norm %>%
  gt() %>%
  tab_header(
    title = "Normalizzazione dei vettori percettivi",
    subtitle = "Media e deviazione standard degli z-score per ciascun gusto"
  ) %>%
  fmt_number(
    columns = c(Mean, SD),
    decimals = 3
  ) %>%
  cols_align(
    align = "center",
    everything()
  )

```

-   Normalizzazione dei vettori target:

```{r}
target_z <- target %>%
  mutate(across(c(acido, amaro, dolce, piccante, salato), as.numeric)) %>%
  mutate(across(c(acido, amaro, dolce, piccante, salato),
                ~ as.vector(scale(.))))
target_z %>%
  knitr::kable(
    digits = 3,
    caption = "Vettori target normalizzati (z-score)"
  )

```

### Statistica descrittiva 
#### Per dimensione gustativa

Calcolo della media e della deviazione standard delle valutazioni percettive per ogni dimensione gustativa.

-   media

    $$
    \mu_j = \frac{1}{M} \sum_{i=1}^{20} \sum_{k=1}^{N_i} p_{ikj}
    $$

-   deviazione standard

    $$
    \sigma_j = \sqrt{\frac{1}{M} \sum_{i=1}^{20} \sum_{k=1}^{N_i} (p_{ikj} - \mu_j)^2}
    $$

dove $M = \sum_{i=1}^{20} N_i$ è il numero totale di valutazioni.

```{r}
descrittive_gusti <- d_long %>%
  group_by(gusto) %>%
  summarise(
    Media = mean(rating),
    Deviazione_Standard = sd(rating),
    .groups = "drop"
  )

descrittive_gusti %>%
  gt() %>%
  tab_header(
    title = "Statistiche descrittive dei rating per gusto",
    subtitle = "Media e deviazione standard"
  ) %>%
  fmt_number(
    columns = c(Media, Deviazione_Standard),
    decimals = 2
  ) %>%
  cols_align(
    align = "center",
    everything()
  )
```

**Valutazione di ceiling e floor effects**

```{r}
ggplot(d_long, aes(x = gusto, y = rating)) +
  geom_boxplot() +
  theme_minimal() +
  labs(x = "Gusto", y = "Rating Likert (1-7)")
```

```{r}
ggplot(d_long, aes(x = rating)) +
  geom_histogram(binwidth = 1, boundary = 0.5) +
  facet_wrap(~ gusto) +
  theme_minimal() +
  labs(x = "Rating Likert (1-7)", y = "Frequenza")
```

L’ispezione delle distribuzioni delle valutazioni per ciascuna dimensione gustativa, mediante boxplot e istogrammi, è stata utilizzata per verificare l'eventuale presenza di ceiling e floor effects.

Per le dimensioni acido, amaro, dolce e piccante, i boxplot mostrano mediane intorno al valore 2, con quartili approssimativamente compresi tra 1 e 4 e whiskers che si estendono fino ai valori più alti della scala (7). Questo indica una leggera concentrazione delle risposte verso valori bassi, ma anche la presenza di valutazioni intermedie e alte. Non si osserva quindi un accumulo marcato esclusivamente sul valore minimo della scala.

Per la dimensione salato, la mediana risulta intorno al valore 3 e la distribuzione appare maggiormente centrata, con ampia dispersione lungo l’intera scala Likert. Non emergono concentrazioni evidenti agli estremi.

Gli istogrammi confermano questi pattern: per tutte le dimensioni è presente un picco di frequenza sul valore 1, ma sono ben rappresentati anche i valori compresi tra 2 e 6, con code che raggiungono il valore massimo della scala.

Nel complesso, le distribuzioni coprono l’intero range 1–7, indicando che la scala Likert è stata utilizzata in modo adeguato dai partecipanti.

#### Per brano

- Per ogni brano i, calcolo il vettore percettivo medio su tutti i partecipanti j che hanno valutato il brano:

 $$
 \bar{\mathbf{p}}_i = \frac{1}{N_i} \sum_{j=1}^{N_i} \mathbf{p}_{ij}
 $$
```{r}
# Calcola il vettore percettivo medio per brano (da d_long)
p_mean <- d_long %>%
  group_by(brano, gusto) %>%
  summarise(mean_rating = mean(rating_z), .groups = "drop")

p_mean_wide <- p_mean %>%
  pivot_wider(names_from = gusto, values_from = mean_rating)

# Check: brani allineati
setdiff(p_mean_wide$brano, target_z$brano)
setdiff(target_z$brano, p_mean_wide$brano)

# Unisci percezione media e target
merged <- p_mean_wide %>%
  inner_join(target_z, by = "brano", suffix = c("_perc", "_tgt"))

# check: 20 righe
dim(merged)
```
 
```{r}
p_mean_wide %>%
  arrange(brano) %>%
  gt() %>%
  tab_header(
    title = "Vettori percettivi medi per brano",
    subtitle = "Media degli z-score per ciascun gusto"
  ) %>%
  fmt_number(
    columns = -brano,
    decimals = 3
  ) %>%
  cols_align(
    align = "center",
    everything()
  )
```


- Calcolo della distanza tra vettore target e vettore percettivo medio per ogni brano i:
  $$
  d_i = \| \mathbf{t}_i - \bar{\mathbf{p}}_i \|
  $$
- Distribuzione delle distanze osservate:
  $$
  D_{obs} = \{ d_1, d_2, \ldots, d_{20} \}
  $$

- Calcolo della distanza media osservata:
  $$
  \bar{d}_{obs} = \frac{1}{20} \sum_{i=1}^{20} d_i
  $$
```{r}
library(gt)

# calcola la distanza tra il vettore target e il vettore percettivo medio
dist_per_brano <- merged %>%
  rowwise() %>%
  mutate(
    d = sqrt(
      (acido_tgt - acido_perc)^2 +
      (amaro_tgt - amaro_perc)^2 +
      (dolce_tgt - dolce_perc)^2 +
      (piccante_tgt - piccante_perc)^2 +
      (salato_tgt - salato_perc)^2
    )
  ) %>%
  ungroup() %>%
  select(brano, d)

media_distanza <- mean(dist_per_brano$d)

# tabella
dist_per_brano %>%
  arrange(d) %>%
  gt() %>%
  tab_header(
    title = "Distribuzione delle distanze",
    subtitle = "Distanza euclidea per ciascun brano"
  ) %>%
  fmt_number(
    columns = d,
    decimals = 3
  ) %>%
  cols_label(
    brano = "Brano",
    d = "Distanza"
  ) %>%
  cols_align(
    align = "center",
    everything()
  ) %>%
  tab_source_note(
    source_note = paste0(
      "Distanza media osservata: ",
      round(media_distanza, 3)
    )
  )

```

### Test principale di non-causalità (CORE CLAIM)

#### Permutation test sulla distanza vettoriale

- permutation test su distanza target-perceived:
    - Per ogni brano i, calcolare la distanza tra vettore target e vettore percettivo medio:

      $$
      d_i = \| \mathbf{t}_i - \bar{\mathbf{p}}_i \|
      $$

    - Calcolare la distanza media osservata:

      $$
      \bar{d}_{obs} = \frac{1}{20} \sum_{i=1}^{20} d_i
      $$

    - Creare una distribuzione nulla delle distanze medie tramite permutazione:
        - Per k = 1 a 10.000:
            - Permutare casualmente le associazioni tra brani e valutazioni percettive.
            - Per ogni brano i, calcolare la distanza tra vettore target e vettore percettivo medio permutato:

              $$
              d_i^{perm} = \| \mathbf{t}_i - \bar{\mathbf{p}}_i^{perm} \|
              $$

            - Calcolare la distanza media permutata:
              $$
              \bar{d}_{perm}^{(k)} = \frac{1}{20} \sum_{i=1}^{20} d_i^{perm}
              $$

        - Ottenere la distribuzione nulla delle distanze medie permutate:

          $$
          D_{null} = \{ \bar{d}_{perm}^{(1)}, \bar{d}_{perm}^{(2)}, \ldots, \bar{d}_{perm}^{(10000)} \}
          $$

    - Calcolare il p-value come la proporzione di distanze medie permutate che sono minori o uguali alla distanza media osservata:

      $$
      p = \frac{1}{10000} \sum_{k=1}^{10000} I(\bar{d}_{perm}^{(k)} \leq \bar{d}_{obs})
      $$

      dove I è la funzione indicatrice.
```{r}
set.seed(123)      # riproducibilità
n_perm <- 10000

d_perm_means <- numeric(n_perm)
d_obs <- mean(dist_per_brano$d)   # distanza media osservata

for (k in 1:n_perm) {
  merged_perm <- merged

  idx <- sample(1:nrow(merged_perm))

  merged_perm[, c("acido_perc", "amaro_perc", "dolce_perc", "piccante_perc", "salato_perc")] <-
    merged_perm[idx, c("acido_perc", "amaro_perc", "dolce_perc", "piccante_perc", "salato_perc")]

  d_k <- merged_perm %>%
    rowwise() %>%
    mutate(
      d = sqrt(
        (acido_tgt - acido_perc)^2 +
          (amaro_tgt - amaro_perc)^2 +
          (dolce_tgt - dolce_perc)^2 +
          (piccante_tgt - piccante_perc)^2 +
          (salato_tgt - salato_perc)^2
      )
    ) %>%
    ungroup()

  d_perm_means[k] <- mean(d_k$d)
}

Dnull <- d_perm_means
p_value <- mean(Dnull <= d_obs)

```

```{r}
risultati_perm <- tibble::tibble(
  `Permutazioni` = n_perm,
  `Distanza media osservata` = d_obs,
  `Media nulla` = mean(Dnull),
  `SD nulla` = sd(Dnull),
  `p-value` = p_value
)

risultati_perm %>%
  gt() %>%
  tab_header(
    title = "Permutation test",
    subtitle = "Confronto tra distanza media osservata e distribuzione nulla"
  ) %>%
  fmt_number(
    columns = c(`Distanza media osservata`, `Media nulla`, `SD nulla`, `p-value`),
    decimals = 4
  ) %>%
  cols_align(everything(), align = "center")
```

```{r}
library(ggplot2)

df_null <- data.frame(d = Dnull)

ggplot(df_null, aes(x = d)) +
  geom_histogram(binwidth = 0.02) +
  geom_vline(xintercept = d_obs, linetype = "dashed", linewidth = 1) +
  geom_histogram(
    data = subset(df_null, d <= d_obs),
    aes(x = d),
    binwidth = 0.02
  ) +
  theme_minimal() +
  labs(
    title = "Permutation test: distribuzione nulla della distanza media",
    subtitle = paste0("Linea tratteggiata = osservato (", round(d_obs, 3),
                      "), p-value = ", signif(p_value, 3)),
    x = "Distanza media permutata",
    y = "Frequenza"
  )
```


Essendo p < 0.05 possiamo rifiutare l’ipotesi $H_0$ e concludere che esista
una relazione sistematica tra le metadate del brano e la percezione gustativa.
