---
title: "Sonic seasoning: statistical analysis"
execute:
  echo: true
  message: false
  warning: false
author:
- name: "Valentina Frezzato"
  email: "valentina.frezzato.1@studenti.unipd.it"
  affiliation:
  - name: University of Padova
    department: Information Engineering
    city: Padua
    url: https://www.unipd.it
- name: "Matteo Spanio"
  email: "spanio@dei.unipd.it"
  affiliation:
  - name: University of Padova
    department: Information Engineering
    city: Padua
    url: https://www.unipd.it
---

# Analisi statistica per studio "Musica e Gusto"

## Formalizzazione

Ogni brano ha un vettore target (ground truth) associato:

$$
\mathbf{t}_i = (salty, sweet, sour, bitter, spicy)
$$

(metadata del dataset / query target)

-   Ogni partecipante ascolta 10 brani campionati casualmente da un pool di 20 brani
-   Per ogni brano fornisce un vettore percettivo Likert (1-7): $$
    \mathbf{p}_{ij} = (salty, sweet, sour, bitter, spicy)
    $$

Dove i = brano, j = partecipante

## Ipotesi

$H_0$: Il vettore percettivo non e' correlato al vettore target (associazione casuale)

$H_1$: Esiste una relazione sistematica tra metadate del brano e percezione gustativa

## Analisi dei dati

Importazione delle librerie utilizzate per l'analisi dei dati:

```{r}

library(tidyverse)
library(janitor)
library(readxl)
library(gt)
```

```{r}
#importazione dei dati
raw_df <- read.csv("data/data.csv", stringsAsFactors = FALSE) %>%
  clean_names()
```

### Analisi demografica
```{r}
# ============================
# Descrizione del campione (statistiche demografiche)
# ============================

demo <- raw_df %>%
  distinct(
    participant,
    gender, ethnicity, age,
    hearing_experience, eating_experience,
    hearing_impairments, taste_impairments,
    device
  ) %>%
  mutate(
    age = as.numeric(age),

    gender = recode(as.integer(gender),
      `1` = "Maschio", `2` = "Femmina",
      `3` = "Altro", `4` = "Preferisco non rispondere"
    ),

    hearing_experience = recode(as.integer(hearing_experience),
      `1` = "Professionista", `2` = "Amatore", `3` = "Non esperto"
    ),

    eating_experience = recode(as.integer(eating_experience),
      `1` = "Professionista", `2` = "Amatore", `3` = "Non esperto"
    ),

    hearing_impairments = recode(as.integer(hearing_impairments),
      `1` = "Sì", `2` = "No"
    ),

    taste_impairments = recode(as.integer(taste_impairments),
      `1` = "Sì", `2` = "No"
    ),

    device = recode(as.integer(device),
      `1` = "Cuffie",
      `2` = "Altoparlanti del dispositivo",
      `3` = "Impianto Hi-Fi",
      `4` = "Altro"
    )
  )

N <- nrow(demo)

table_demographics <- bind_rows(
  tibble(Variabile = "Partecipanti (N)", Valore = as.character(N)),
  tibble(
    Variabile = c(
      "Età: media (DS)",
      "Età: min–max"
    ),
    Valore = c(
      paste0(round(mean(demo$age, na.rm = TRUE), 1),
             " (", round(sd(demo$age, na.rm = TRUE), 1), ")"),
      paste0(min(demo$age, na.rm = TRUE), "–", max(demo$age, na.rm = TRUE))
    )
  ),
  demo %>% count(gender) %>%
    mutate(Variabile = paste("Genere:", gender),
           Valore = paste0(n, " (", round(100*n/sum(n),1), "%)")) %>%
    select(Variabile, Valore),

  demo %>% count(hearing_experience) %>%
    mutate(Variabile = paste("Esperienza musicale:", hearing_experience),
           Valore = paste0(n, " (", round(100*n/sum(n),1), "%)")) %>%
    select(Variabile, Valore),

  demo %>% count(eating_experience) %>%
    mutate(Variabile = paste("Esperienza enogastronomica:", eating_experience),
           Valore = paste0(n, " (", round(100*n/sum(n),1), "%)")) %>%
    select(Variabile, Valore),

  demo %>% count(hearing_impairments) %>%
    mutate(Variabile = paste("Disturbi uditivi:", hearing_impairments),
           Valore = paste0(n, " (", round(100*n/sum(n),1), "%)")) %>%
    select(Variabile, Valore),

  demo %>% count(taste_impairments) %>%
    mutate(Variabile = paste("Disturbi gustativi:", taste_impairments),
           Valore = paste0(n, " (", round(100*n/sum(n),1), "%)")) %>%
    select(Variabile, Valore),

  demo %>% count(device) %>%
    mutate(Variabile = paste("Dispositivo:", device),
           Valore = paste0(n, " (", round(100*n/sum(n),1), "%)")) %>%
    select(Variabile, Valore)
)

table_demographics %>%
  gt() %>%
  tab_header(
    title = "Descrizione del campione",
    subtitle = "Statistiche demografiche e caratteristiche dei partecipanti"
  )

```


### Preparazione dei dati

Preparazione del dataset nella forma: $$
  \{ (\mathbf{t}_i, \mathbf{p}_{ij}) \mid i = 1, \ldots, 20; j = 1, \ldots, N_i \}
  $$ dove $N_i$ è il numero di partecipanti che hanno valutato il brano $i$.

**Importazione dei vettori percettivi**

Importazione dei vettori percettivi (dati da Psytoolkit) e preparazione del dataset dei partecipanti nella forma (participant, brano, gusto, rating)

```{r}
d_long <- raw_df %>%
  select(participant, matches("_[1-5]$")) %>%
  pivot_longer(
    cols = -participant,
    names_to = c("brano", "idx"),
    names_pattern = "^(.*)_([1-5])$",
    values_to = "rating"
  ) %>%
  mutate(
    idx = as.integer(idx),
    gusto = recode(
      idx,
      `1` = "salato",
      `2` = "dolce",
      `3` = "acido",
      `4` = "amaro",
      `5` = "piccante"
    )
  ) %>%
  select(participant, brano, gusto, rating) %>%
  filter(!is.na(rating))


```

Numero di partecipanti N e verifica numero valutazioni per partecipante: nella tabella ogni partecipante deve avere 50 righe (10 brani x 5 dimensioni gustative).

```{r}
d_long %>% count(participant) %>% summary()
n_partecipanti <- n_distinct(d_long$participant)
cat("Numero di partecipanti:", n_partecipanti, "\n")
```

Importazione dei vettori target:

```{r}
target <- read_excel("data/target_vectors.xlsx")

```

**Normalizzazione (z-score)**

Normalizzare perché le scale di valutazione possano essere confrontate (le scale likert sono diverse dai valori target), per questo abbiamo bisogno di fare $z$-score per ciascuna dimensione del vettore percettivo: $$
  \mathbf{p}_{ij}^{norm} = \frac{\mathbf{p}_{ij} - \mu_j}{\sigma_j}
  $$ dove $\mu_j$ e $\sigma_j$ sono la media e la deviazione standard delle valutazioni per la dimensione $j$. Ci aspettiamo che la varianza spuria venga ridotta in questo modo.

-   Normalizzazione dei vettori percettivi:

```{r}
d_long <- d_long %>%
  group_by(gusto) %>%
  mutate(rating_z = as.numeric(scale(rating))) %>%
  ungroup()

#grafico distribuzioni per gusto
ggplot(d_long, aes(x = gusto, y = rating_z)) +
  geom_hline(yintercept = 0, linetype = "dashed") +
  geom_boxplot(outlier.shape = NA) +
  geom_jitter(width = 0.15, alpha = 0.15, size = 0.8) +
  theme_minimal() +
  labs(
    title = "Distribuzione dei rating normalizzati (z-score) per gusto",
    subtitle = "Linea tratteggiata = media 0; boxplot + punti (valutazioni individuali)",
    x = "Gusto",
    y = "Rating normalizzato (z-score)"
  )

#grafico versione alternativa
ggplot(d_long, aes(x = rating_z)) +
  geom_density() +
  facet_wrap(~ gusto, scales = "free_y") +
  geom_vline(xintercept = 0, linetype = "dashed") +
  theme_minimal() +
  labs(
    title = "Distribuzione dei rating normalizzati (z-score) per gusto",
    subtitle = "Linea tratteggiata = media 0",
    x = "Rating normalizzato (z-score)",
    y = "Densità"
  )

```

-   Normalizzazione dei vettori target:

```{r}
target_z <- target %>%
  mutate(across(c(acido, amaro, dolce, piccante, salato), as.numeric)) %>%
  mutate(across(c(acido, amaro, dolce, piccante, salato),
                ~ as.vector(scale(.))))
target_z %>%
  knitr::kable(
    digits = 3,
    caption = "Vettori target normalizzati (z-score)"
  )

```

```{r}
# PCA sui vettori target normalizzati
tgt_pca_data <- target_z %>% select(acido, amaro, dolce, piccante, salato)
tgt_pca_res <- prcomp(tgt_pca_data, center = TRUE, scale. = TRUE)

tgt_var_expl <- summary(tgt_pca_res)$importance[2, ] * 100

tgt_pca_df <- tibble(
  id = seq_len(nrow(target_z)),
  brano = target_z$brano,
  PC1 = tgt_pca_res$x[, 1],
  PC2 = tgt_pca_res$x[, 2]
)

tgt_loadings <- as.data.frame(tgt_pca_res$rotation[, 1:2])
tgt_loadings$variable <- rownames(tgt_loadings)
tgt_scale_factor <- max(abs(tgt_pca_df$PC1), abs(tgt_pca_df$PC2)) /
  max(abs(tgt_loadings$PC1), abs(tgt_loadings$PC2)) * 0.8

ggplot(tgt_pca_df, aes(x = PC1, y = PC2, shape = factor(id))) +
  geom_point(size = 3) +
  geom_text(aes(label = id), nudge_y = 0.15, size = 3) +
  geom_segment(
    data = tgt_loadings,
    aes(x = 0, y = 0, xend = PC1 * tgt_scale_factor, yend = PC2 * tgt_scale_factor),
    arrow = arrow(length = unit(0.2, "cm")),
    color = "red", linewidth = 0.7,
    inherit.aes = FALSE
  ) +
  geom_text(
    data = tgt_loadings,
    aes(x = PC1 * tgt_scale_factor * 1.12, y = PC2 * tgt_scale_factor * 1.12, label = variable),
    color = "red", size = 3.5, fontface = "bold",
    inherit.aes = FALSE
  ) +
  scale_shape_manual(
    values = rep(16, nrow(tgt_pca_df)),
    labels = setNames(tgt_pca_df$brano, tgt_pca_df$id),
    name = "Brano"
  ) +
  guides(shape = guide_legend(ncol = 1, override.aes = list(size = 0))) +
  theme_minimal() +
  theme(
    legend.position = "right",
    legend.text = element_text(size = 7),
    legend.title = element_text(size = 9, face = "bold"),
    legend.key.size = unit(0.4, "cm")
  ) +
  labs(
    title = "PCA dei vettori target normalizzati per brano",
    x = paste0("PC1 (", round(tgt_var_expl[1], 1), "%)"),
    y = paste0("PC2 (", round(tgt_var_expl[2], 1), "%)")
  )
```

### Statistica descrittiva
#### Per dimensione gustativa

Calcolo della media e della deviazione standard delle valutazioni percettive per ogni dimensione gustativa.

-   media

    $$
    \mu_j = \frac{1}{M} \sum_{i=1}^{20} \sum_{k=1}^{N_i} p_{ikj}
    $$

-   deviazione standard

    $$
    \sigma_j = \sqrt{\frac{1}{M} \sum_{i=1}^{20} \sum_{k=1}^{N_i} (p_{ikj} - \mu_j)^2}
    $$

dove $M = \sum_{i=1}^{20} N_i$ è il numero totale di valutazioni.

```{r}
descrittive_gusti <- d_long %>%
  group_by(gusto) %>%
  summarise(
    Media = mean(rating),
    Deviazione_Standard = sd(rating),
    .groups = "drop"
  )

descrittive_gusti %>%
  gt() %>%
  tab_header(
    title = "Statistiche descrittive dei rating per gusto",
    subtitle = "Media e deviazione standard"
  ) %>%
  fmt_number(
    columns = c(Media, Deviazione_Standard),
    decimals = 2
  ) %>%
  cols_align(
    align = "center",
    everything()
  )
```

**Valutazione di ceiling e floor effects**

```{r}
ggplot(d_long, aes(x = gusto, y = rating)) +
  geom_boxplot() +
  theme_minimal() +
  labs(x = "Gusto", y = "Rating Likert (1-7)")
```

```{r}
ggplot(d_long, aes(x = rating)) +
  geom_histogram(binwidth = 1, boundary = 0.5) +
  facet_wrap(~ gusto) +
  theme_minimal() +
  labs(x = "Rating Likert (1-7)", y = "Frequenza")
```

L’ispezione delle distribuzioni delle valutazioni per ciascuna dimensione gustativa, mediante boxplot e istogrammi, è stata utilizzata per verificare l'eventuale presenza di ceiling e floor effects.

Per le dimensioni acido, amaro, dolce e piccante, i boxplot mostrano mediane intorno al valore 2, con quartili approssimativamente compresi tra 1 e 4 e whiskers che si estendono fino ai valori più alti della scala (7). Questo indica una leggera concentrazione delle risposte verso valori bassi, ma anche la presenza di valutazioni intermedie e alte. Non si osserva quindi un accumulo marcato esclusivamente sul valore minimo della scala.

Per la dimensione salato, la mediana risulta intorno al valore 3 e la distribuzione appare maggiormente centrata, con ampia dispersione lungo l’intera scala Likert. Non emergono concentrazioni evidenti agli estremi.

Gli istogrammi confermano questi pattern: per tutte le dimensioni è presente un picco di frequenza sul valore 1, ma sono ben rappresentati anche i valori compresi tra 2 e 6, con code che raggiungono il valore massimo della scala.

Nel complesso, le distribuzioni coprono l’intero range 1–7, indicando che la scala Likert è stata utilizzata in modo adeguato dai partecipanti.

#### Per brano

- Per ogni brano i, calcolo il vettore percettivo medio su tutti i partecipanti j che hanno valutato il brano:

 $$
 \bar{\mathbf{p}}_i = \frac{1}{N_i} \sum_{j=1}^{N_i} \mathbf{p}_{ij}
 $$
```{r}
# Calcola il vettore percettivo medio per brano (da d_long)
p_mean <- d_long %>%
  group_by(brano, gusto) %>%
  summarise(mean_rating = mean(rating_z), .groups = "drop")

p_mean_wide <- p_mean %>%
  pivot_wider(names_from = gusto, values_from = mean_rating)

# Check: brani allineati
setdiff(p_mean_wide$brano, target_z$brano)
setdiff(target_z$brano, p_mean_wide$brano)

# Unisci percezione media e target
merged <- p_mean_wide %>%
  inner_join(target_z, by = "brano", suffix = c("_perc", "_tgt"))

# check: 20 righe
dim(merged)
```



```{r}
p_mean_wide %>%
  arrange(brano) %>%
  gt() %>%
  tab_header(
    title = "Vettori percettivi medi per brano",
    subtitle = "Media degli z-score per ciascun gusto"
  ) %>%
  fmt_number(
    columns = -brano,
    decimals = 3
  ) %>%
  cols_align(
    align = "center",
    everything()
  )
```

#### Matrice di correlazione tra vettori percettivi e vettori target

Heatmap delle distanze euclidee tra vettori percettivi medi e vettori target per ciascun brano, al fine di identificare le corrispondenze più strette tra percezione e metadati.

```{r}
# ============================
# Matrice 20x20: distanze euclidee (perc_i vs target_j)
# ============================

# Matrici (20x5) nello stesso spazio normalizzato (z-score)
mat_perc <- merged %>%
  arrange(brano) %>%
  select(acido_perc, amaro_perc, dolce_perc, piccante_perc, salato_perc) %>%
  as.matrix()

mat_tgt <- merged %>%
  arrange(brano) %>%
  select(acido_tgt, amaro_tgt, dolce_tgt, piccante_tgt, salato_tgt) %>%
  as.matrix()

brani <- merged %>% arrange(brano) %>% pull(brano)

rownames(mat_perc) <- brani
rownames(mat_tgt)  <- brani

# Calcolo distanze: D[i,j] = || perc_i - target_j ||
D <- as.matrix(dist(rbind(mat_perc, mat_tgt)))
D_pt <- D[brani, brani]  # righe = perc (brani), colonne = target (brani)

# Long format per heatmap
df_heat <- as.data.frame(as.table(D_pt)) %>%
  rename(
    brano_percepito = Var1,
    brano_target = Var2,
    distanza = Freq
  )

# Best match (target più vicino) per ogni brano percepito
best_match <- df_heat %>%
  group_by(brano_percepito) %>%
  slice_min(order_by = distanza, n = 1, with_ties = FALSE) %>%
  ungroup() %>%
  mutate(match_corretto = (brano_percepito == brano_target))

# Heatmap: più scuro = più vicino (distanza minore)
ggplot(df_heat, aes(x = brano_target, y = brano_percepito, fill = distanza)) +
  geom_tile() +
  theme_minimal() +
  theme(
    axis.text.x = element_text(angle = 45, hjust = 1),
    panel.grid = element_blank()
  ) +
  labs(
    title = "Heatmap delle distanze: vettori percettivi vs vettori target",
    subtitle = "Ogni cella = distanza euclidea tra perc(brano i) e target(brano j); valori più bassi = maggiore somiglianza",
    x = "Vettore target",
    y = "Vettore percettivo medio"
  )

# Tabella: per ogni brano percepito, qual è il target più vicino
best_match %>%
  select(brano_percepito, brano_target, distanza, match_corretto) %>%
  arrange(distanza) %>%
  gt() %>%
  tab_header(
    title = "Target più vicino per ciascun brano percepito",
    subtitle = "Minimo di riga della matrice delle distanze"
  ) %>%
  fmt_number(columns = distanza, decimals = 3) %>%
  cols_label(
    brano_percepito = "Brano (percettivo)",
    brano_target = "Target più vicino",
    distanza = "Distanza",
    match_corretto = "Match corretto (diagonale)"
  ) %>%
  cols_align(everything(), align = "center") %>%
  tab_source_note(
    source_note = paste0(
      "Accuratezza (match sulla diagonale): ",
      sum(best_match$match_corretto), "/", nrow(best_match),
      " = ", round(mean(best_match$match_corretto) * 100, 1), "%"
    )
  )

```


#### PCA dei vettori percettivi medi

Visualizzazione dei vettori percettivi medi nello spazio delle prime due componenti principali (PCA) per esplorare la struttura dei brani nello spazio gustativo.

```{r}
# PCA sulle 5 dimensioni gustative
pca_data <- p_mean_wide %>% select(acido, amaro, dolce, piccante, salato)
pca_res <- prcomp(pca_data, center = TRUE, scale. = TRUE)

# Varianza spiegata
var_expl <- summary(pca_res)$importance[2, ] * 100

# Dataframe per il plot
pca_df <- tibble(
  id = seq_len(nrow(p_mean_wide)),
  brano = p_mean_wide$brano,
  PC1 = pca_res$x[, 1],
  PC2 = pca_res$x[, 2]
)

# Loadings (vettori delle variabili) scalati per la visualizzazione
loadings <- as.data.frame(pca_res$rotation[, 1:2])
loadings$variable <- rownames(loadings)
scale_factor <- max(abs(pca_df$PC1), abs(pca_df$PC2)) /
  max(abs(loadings$PC1), abs(loadings$PC2)) * 0.8

ggplot(pca_df, aes(x = PC1, y = PC2, shape = factor(id))) +
  geom_point(size = 3) +
  geom_text(aes(label = id), nudge_y = 0.15, size = 3) +
  geom_segment(
    data = loadings,
    aes(x = 0, y = 0, xend = PC1 * scale_factor, yend = PC2 * scale_factor),
    arrow = arrow(length = unit(0.2, "cm")),
    color = "red", linewidth = 0.7,
    inherit.aes = FALSE
  ) +
  geom_text(
    data = loadings,
    aes(x = PC1 * scale_factor * 1.12, y = PC2 * scale_factor * 1.12, label = variable),
    color = "red", size = 3.5, fontface = "bold",
    inherit.aes = FALSE
  ) +
  scale_shape_manual(
    values = rep(16, nrow(pca_df)),
    labels = setNames(pca_df$brano, pca_df$id),
    name = "Brano"
  ) +
  guides(shape = guide_legend(ncol = 1, override.aes = list(size = 0))) +
  theme_minimal() +
  theme(
    legend.position = "right",
    legend.text = element_text(size = 7),
    legend.title = element_text(size = 9, face = "bold"),
    legend.key.size = unit(0.4, "cm")
  ) +
  labs(
    title = "PCA dei vettori percettivi medi per brano",
    x = paste0("PC1 (", round(var_expl[1], 1), "%)"),
    y = paste0("PC2 (", round(var_expl[2], 1), "%)")
  )
```


- Calcolo della distanza tra vettore target e vettore percettivo medio per ogni brano i:
  $$
  d_i = \| \mathbf{t}_i - \bar{\mathbf{p}}_i \|
  $$
- Distribuzione delle distanze osservate:
  $$
  D_{obs} = \{ d_1, d_2, \ldots, d_{20} \}
  $$

- Calcolo della distanza media osservata:
  $$
  \bar{d}_{obs} = \frac{1}{20} \sum_{i=1}^{20} d_i
  $$
```{r}
library(gt)

# calcola la distanza tra il vettore target e il vettore percettivo medio
dist_per_brano <- merged %>%
  rowwise() %>%
  mutate(
    d = sqrt(
      (acido_tgt - acido_perc)^2 +
      (amaro_tgt - amaro_perc)^2 +
      (dolce_tgt - dolce_perc)^2 +
      (piccante_tgt - piccante_perc)^2 +
      (salato_tgt - salato_perc)^2
    )
  ) %>%
  ungroup() %>%
  select(brano, d)

media_distanza <- mean(dist_per_brano$d)

# tabella
dist_per_brano %>%
  arrange(d) %>%
  gt() %>%
  tab_header(
    title = "Distribuzione delle distanze",
    subtitle = "Distanza euclidea per ciascun brano"
  ) %>%
  fmt_number(
    columns = d,
    decimals = 3
  ) %>%
  cols_label(
    brano = "Brano",
    d = "Distanza"
  ) %>%
  cols_align(
    align = "center",
    everything()
  ) %>%
  tab_source_note(
    source_note = paste0(
      "Distanza media osservata: ",
      round(media_distanza, 3)
    )
  )

```

#### Distanza media ponderata per numero di valutazioni

Poiché il numero di valutazioni per brano non è uniforme, si calcola una versione ponderata della distanza media osservata, al fine di tenere conto della diversa affidabilità delle stime dei vettori percettivi medi.

Sia $N_i$ il numero di partecipanti che hanno valutato il brano $i$, con
$$
\sum_{i=1}^{20} N_i = M,
$$
dove $M$ è il numero totale di valutazioni a livello di brano.

Si definisce il peso associato al brano $i$ come:
$$
w_i = \frac{N_i}{M},
$$
tale che:
$$
\sum_{i=1}^{20} w_i = 1.
$$

La distanza media ponderata tra i vettori target e i vettori percettivi medi è quindi definita come:
$$
\bar{d}_{w} = \sum_{i=1}^{20} w_i \, d_i
= \sum_{i=1}^{20} w_i \, \| \mathbf{t}_i - \bar{\mathbf{p}}_i \|.
$$

Questa quantità assegna un contributo maggiore ai brani stimati su un numero più elevato di valutazioni, consentendo di verificare la robustezza dei risultati rispetto allo sbilanciamento nel numero di ascolti per brano.

```{r}
# Numero di valutazioni per ciascun brano
n_per_brano <- d_long %>%
  distinct(participant, brano) %>%
  count(brano, name = "N_i")
# Unione con le distanze e calcolo dei pesi
dist_weighted <- dist_per_brano %>%
  left_join(n_per_brano, by = "brano") %>%
  mutate(peso = N_i / sum(N_i))

# Distanza media ponderata
d_obs_weighted <- sum(dist_weighted$d * dist_weighted$peso)

tibble(
  Metodo = c("Media non ponderata", "Media ponderata per N_i"),
  Distanza_media = c(media_distanza, d_obs_weighted)
) %>%
  gt() %>%
  tab_header(
    title = "Confronto tra distanza media osservata",
    subtitle = "Media semplice vs media ponderata per numero di valutazioni"
  ) %>%
  fmt_number(columns = Distanza_media, decimals = 4) %>%
  cols_align(everything(), align = "center")

```

#### Consistenza tra spazio target e percettivo

Per verificare che la struttura geometrica dei brani sia preservata tra lo spazio target e quello percettivo, si utilizzano due test complementari:

- **Mantel test**: verifica la correlazione tra le matrici di distanza 20×20 calcolate nei due spazi (permutation test).
- **Procrustes analysis (PROTEST)**: misura la sovrapponibilità delle due configurazioni dopo allineamento ottimale (rotazione, traslazione, scala).

```{r}
library(vegan)

# Preparazione matrici ordinate per brano
brani_ord <- sort(unique(merged$brano))

mat_target <- merged %>%
  arrange(brano) %>%
  select(acido_tgt, amaro_tgt, dolce_tgt, piccante_tgt, salato_tgt) %>%
  as.matrix()

mat_perc <- merged %>%
  arrange(brano) %>%
  select(acido_perc, amaro_perc, dolce_perc, piccante_perc, salato_perc) %>%
  as.matrix()

rownames(mat_target) <- rownames(mat_perc) <- brani_ord

# Matrici di distanza
dist_target <- dist(mat_target)
dist_perc <- dist(mat_perc)

# Mantel test
set.seed(123)
mantel_res <- mantel(dist_target, dist_perc, method = "pearson", permutations = 9999)

# Procrustes analysis
set.seed(123)
procrustes_res <- protest(mat_target, mat_perc, permutations = 9999)
```

```{r}
tibble(
  Test = c("Mantel", "Procrustes (PROTEST)"),
  Statistica = c(
    paste0("r = ", round(mantel_res$statistic, 4)),
    paste0("m² = ", round(1 - procrustes_res$ss, 4))
  ),
  `p-value` = c(mantel_res$signif, procrustes_res$signif)
) %>%
  gt() %>%
  tab_header(
    title = "Test di consistenza tra spazio target e percettivo",
    subtitle = "Mantel test e Procrustes analysis"
  ) %>%
  fmt_number(columns = `p-value`, decimals = 4) %>%
  cols_align(align = "center", everything())
```

### Test principale di non-causalità (CORE CLAIM)

#### Permutation test sulla distanza vettoriale

- permutation test su distanza target-perceived:
    - Per ogni brano i, calcolare la distanza tra vettore target e vettore percettivo medio:

      $$
      d_i = \| \mathbf{t}_i - \bar{\mathbf{p}}_i \|
      $$

    - Calcolare la distanza media osservata:

      $$
      \bar{d}_{obs} = \frac{1}{20} \sum_{i=1}^{20} d_i
      $$

    - Creare una distribuzione nulla delle distanze medie tramite permutazione:
        - Per k = 1 a 10.000:
            - Permutare casualmente le associazioni tra brani e valutazioni percettive.
            - Per ogni brano i, calcolare la distanza tra vettore target e vettore percettivo medio permutato:

              $$
              d_i^{perm} = \| \mathbf{t}_i - \bar{\mathbf{p}}_i^{perm} \|
              $$

            - Calcolare la distanza media permutata:
              $$
              \bar{d}_{perm}^{(k)} = \frac{1}{20} \sum_{i=1}^{20} d_i^{perm}
              $$

        - Ottenere la distribuzione nulla delle distanze medie permutate:

          $$
          D_{null} = \{ \bar{d}_{perm}^{(1)}, \bar{d}_{perm}^{(2)}, \ldots, \bar{d}_{perm}^{(10000)} \}
          $$

    - Calcolare il p-value come la proporzione di distanze medie permutate che sono minori o uguali alla distanza media osservata:

      $$
      p = \frac{1}{10000} \sum_{k=1}^{10000} I(\bar{d}_{perm}^{(k)} \leq \bar{d}_{obs})
      $$

      dove I è la funzione indicatrice.
```{r}
set.seed(123)      # riproducibilità
n_perm <- 10000

d_perm_means <- numeric(n_perm)
d_obs <- mean(dist_per_brano$d)   # distanza media osservata

for (k in 1:n_perm) {
  merged_perm <- merged

  idx <- sample(1:nrow(merged_perm))

  merged_perm[, c("acido_perc", "amaro_perc", "dolce_perc", "piccante_perc", "salato_perc")] <-
    merged_perm[idx, c("acido_perc", "amaro_perc", "dolce_perc", "piccante_perc", "salato_perc")]

  d_k <- merged_perm %>%
    rowwise() %>%
    mutate(
      d = sqrt(
        (acido_tgt - acido_perc)^2 +
          (amaro_tgt - amaro_perc)^2 +
          (dolce_tgt - dolce_perc)^2 +
          (piccante_tgt - piccante_perc)^2 +
          (salato_tgt - salato_perc)^2
      )
    ) %>%
    ungroup()

  #d_perm_means[k] <- mean(d_k$d)
  d_perm_means[k] <- sum(d_k$d * dist_weighted$peso)

}

Dnull <- d_perm_means
#p_value <- mean(Dnull <= d_obs)
p_value <- mean(Dnull <= d_obs_weighted)

```

```{r}
p_value_table <- ifelse(
  p_value < 0.001,
  "<<0.001",
  formatC(p_value, format = "f", digits = 4)
)

risultati_perm <- tibble::tibble(
  `Permutazioni` = n_perm,
  `Distanza media osservata` = d_obs,
  `Distanza media ponderata` = d_obs_weighted,
  `Media nulla` = mean(Dnull),
  `SD nulla` = sd(Dnull),
  `p-value` = p_value_table
)

risultati_perm %>%
  gt() %>%
  tab_header(
    title = "Permutation test",
    subtitle = "Confronto tra distanza media osservata e distribuzione nulla"
  ) %>%
  fmt_number(
    columns = c(`Distanza media osservata`, `Media nulla`, `SD nulla`),
    decimals = 4
  ) %>%
  cols_align(everything(), align = "center")

```

```{r}
library(ggplot2)

df_null <- data.frame(d = Dnull)

p_value_label <- ifelse(
  p_value < 0.001,
  "p-value << 0.001",
  paste0("p-value = ", signif(p_value, 3))
)


ggplot(df_null, aes(x = d)) +
  geom_histogram(binwidth = 0.02) +
  geom_vline(xintercept = d_obs_weighted, linetype = "dashed", linewidth = 1) +
  geom_histogram(
    data = subset(df_null, d <= d_obs),
    aes(x = d),
    binwidth = 0.02
  ) +
  theme_minimal() +
  labs(
  title = "Permutation test: distribuzione nulla della distanza media",
  subtitle = paste0(
    "Linea tratteggiata = distanza media ponderata osservata (",
    round(d_obs_weighted, 3),
    "), ",
    p_value_label
  ),
  x = "Distanza media permutata",
  y = "Frequenza"
)

```


Essendo p < 0.05 possiamo rifiutare l’ipotesi $H_0$ e concludere che esista
una relazione sistematica tra le metadate del brano e la percezione gustativa.


#### Quantificazione dell’effetto misurato (effect size)

L’effect size è definito come uno z-score rispetto alla distribuzione nulla delle distanze medie permutate:

$$
z_{\text{eff}} = \frac{\mu_{\text{null}} - \bar{d}_{\text{obs}}}{\sigma_{\text{null}}},
$$

dove $\mu_{\text{null}}$ e $\sigma_{\text{null}}$ sono rispettivamente la media e la deviazione standard della distribuzione nulla, e $\bar{d}_{\text{obs}}$ è la distanza media osservata (ponderata).

```{r}
# (Mean of Null - Observed) / SD of Null 
#effect_size_z <- (mean(Dnull) - d_obs) / sd(Dnull)
effect_size_z <- (mean(Dnull) - d_obs_weighted) / sd(Dnull)

#tabella
tibble(
  `Effect size (z)` = effect_size_z
) %>%
  gt() %>%
  tab_header(
    title = "Ampiezza dell’effetto",
    subtitle = "Z-score rispetto alla distribuzione nulla"
  ) %>%
  fmt_number(columns = `Effect size (z)`, decimals = 3) %>%
  cols_align(everything(), align = "center")

```

L’effect-size risulta elevato, indicando che la distanza media osservata è di circa $`r round(effect_size_z, 2)`$ deviazioni standard inferiore a quella attesa sotto l’ipotesi nulla. Questo risultato suggerisce che la relazione osservata tra vettori target e vettori percettivi non è solo statisticamente significativa, ma anche di rilevanza sostanziale.

