---
title: "Sonic seasoning: statistical analysis"

execute:
  echo: true
  message: false
  warning: false
author:
- name: "Valentina Frezzato"
  email: "valentina.frezzato.1@studenti.unipd.it"
  affiliation:
  - name: University of Padova
    department: Information Engineering
    city: Padua
    url: https://www.unipd.it
- name: "Matteo Spanio"
  email: "spanio@dei.unipd.it"
  affiliation:
  - name: University of Padova
    department: Information Engineering
    city: Padua
    url: https://www.unipd.it
editor: 
  markdown: 
    wrap: 72
---

# Analisi statistica per lo studio "Musica e gusto"

## Introduzione

Questo documento riporta l’analisi completa dei dati utilizzati nello studio
“Musica e Gusto", il cui obiettivo è verificare l’esistenza di una relazione sistematica tra le caratteristiche gustative associate a dei brani da un sistema di raccomandazione musicale per il sonic seasonig e la percezione gustativa riportata dai partecipanti.

L’analisi è stata condotta seguendo il piano descritto nel file README.md del repository, che definisce gli obiettivi, i dati utilizzati e la sequenza delle analisi. In questo documento si riportano i risultati dell’esecuzione di tale piano.

In sintesi, l’analisi prevede:

- normalizzazione delle valutazioni percettive

- aggregazione delle valutazioni percettive per brano

- calcolo delle distanze target–percettivo

- test di non causalità tramite permutazioni

- analisi esplorative di coerenza strutturale


## Setup dell’ambiente

In questa sezione vengono caricate le librerie utilizzate per l’analisi dei dati e impostate le opzioni globali necessarie a garantire la riproducibilità del report. Tutte le analisi sono state condotte utilizzando il linguaggio R.

### Librerie e opzioni globali

```{r}
# Librerie per manipolazione dati e visualizzazione
library(tidyverse)
library(janitor)
library(readxl)
library(gt)
library(scales)
library(vegan)
library(ggplot2)
library(forcats)

# Opzioni globali
set.seed(123)
```

### Importazione dei dati

```{r}
# importazione dei dati
raw_df <- read.csv("data/data.csv", stringsAsFactors = FALSE) %>%
  clean_names()
```


## Descrizione del campione

In questa sezione viene riportata una descrizione del campione di partecipanti incluso nell’analisi, sulla base delle informazioni demografiche e delle caratteristiche individuali raccolte tramite questionario. Le statistiche descrittive sono presentate in forma tabellare al fine di fornire una panoramica delle principali caratteristiche del campione analizzato.

```{r echo=FALSE}
# 1) dataframe per tabelle demografiche
demo_df <- raw_df %>%
  distinct(
    participant,
    age,
    gender,
    ethnicity,
    eating_experience,
    hearing_experience,
    hearing_impairments,
    taste_impairments,
    device
  )

# 2) riepilogo età
age_summary <- demo_df %>%
  summarise(
    N = sum(!is.na(age)),
    Media = round(mean(age, na.rm = TRUE), 1),
    Deviazione_Standard = round(sd(age, na.rm = TRUE), 1),
    Min = min(age, na.rm = TRUE),
    Max = max(age, na.rm = TRUE)
  )

# 3) funzione generale per tabelle: conteggi e percentuali (rispetta ordine factor)
make_freq_table <- function(df, var, var_label) {
  df %>%
    count({{ var }}, name = "n") %>%
    arrange({{ var }}) %>%  # se è factor, usa l'ordine dei livelli
    mutate(
      Percentuale = round(100 * n / sum(n), 1),
      Valore = paste0(n, " (", Percentuale, "%)")
    ) %>%
    select({{ var }}, Valore) %>%
    gt() %>%
    cols_label(
      !!rlang::as_name(rlang::ensym(var)) := var_label,
      Valore = "N (%)"
    ) %>%
    cols_align(align = "left", columns = 1) %>%
    cols_align(align = "center", columns = -1)
}

# 4) ricodifica delle variabili (da codici numerici a etichette)
demo_df <- demo_df %>%
  mutate(
    gender = recode(as.integer(gender),
      `1` = "Maschio",
      `2` = "Femmina",
      `3` = "Altro",
      `4` = "Preferisco non rispondere",
      .default = NA_character_
    ),

    ethnicity = recode(as.integer(ethnicity),
      `1`  = "Indiano d'America, nativo dell'Alaska e/o indigeno",
      `2`  = "Arabo-americano, mediorientale o nordafricano",
      `3`  = "Asiatico o asiatico-americano",
      `4`  = "Nero o afroamericano",
      `5`  = "Bi/Multi-razziale",
      `6`  = "Origine latina/a/x o spagnola",
      `7`  = "Nativo hawaiano o di altre isole del Pacifico",
      `8`  = "Sud-est asiatico",
      `9`  = "Bianco/europeo americano",
      `10` = "Non presente in lista",
      `11` = "Preferisco non rispondere",
      .default = NA_character_
    ),

    hearing_experience = recode(as.integer(hearing_experience),
      `1` = "Professionista",
      `2` = "Amatore",
      `3` = "Non esperto",
      .default = NA_character_
    ),

    eating_experience = recode(as.integer(eating_experience),
      `1` = "Professionista",
      `2` = "Amatore",
      `3` = "Non esperto",
      .default = NA_character_
    ),

    hearing_impairments = recode(as.integer(hearing_impairments),
      `1` = "Sì",
      `2` = "No",
      .default = NA_character_
    ),

    taste_impairments = recode(as.integer(taste_impairments),
      `1` = "Sì",
      `2` = "No",
      .default = NA_character_
    ),

    device = recode(as.integer(device),
      `1` = "Cuffie",
      `2` = "Altoparlanti del dispositivo",
      `3` = "Impianto Hi-Fi",
      `4` = "Altro",
      .default = NA_character_
    )
  ) %>%
  # (opzionale ma consigliato) rimuove spazi invisibili nelle etichette
  mutate(across(
    c(gender, ethnicity, eating_experience, hearing_experience,
      hearing_impairments, taste_impairments, device),
    ~ trimws(.x)
  )) %>%
  # 5) imposta l'ordine "come da questionario" SENZA creare NA
  mutate(
    gender = fct_relevel(gender,
      "Maschio", "Femmina", "Altro", "Preferisco non rispondere"
    ),
    hearing_experience = fct_relevel(hearing_experience,
      "Professionista", "Amatore", "Non esperto"
    ),
    eating_experience = fct_relevel(eating_experience,
      "Professionista", "Amatore", "Non esperto"
    ),
    hearing_impairments = fct_relevel(hearing_impairments,
      "Sì", "No", "Preferisco non rispondere"
    ),
    taste_impairments = fct_relevel(taste_impairments,
      "Sì", "No", "Preferisco non rispondere"
    ),
    device = fct_relevel(device,
      "Cuffie", "Altoparlanti del dispositivo", "Impianto Hi-Fi", "Altro"
    ),
    ethnicity = fct_relevel(ethnicity,
      "Indiano d'America, nativo dell'Alaska e/o indigeno",
      "Arabo-americano, mediorientale o nordafricano",
      "Asiatico o asiatico-americano",
      "Nero o afroamericano",
      "Bi/Multi-razziale",
      "Origine latina/a/x o spagnola",
      "Nativo hawaiano o di altre isole del Pacifico",
      "Sud-est asiatico",
      "Bianco/europeo americano",
      "Non presente in lista",
      "Preferisco non rispondere"
    )
  )
```

**Età**

```{r echo=FALSE}

tibble(
  Età = c("Media (DS)", "Min–Max"),
  Valore = c(
    paste0(age_summary$Media, " (", age_summary$Deviazione_Standard, ")"),
    paste0(age_summary$Min, "–", age_summary$Max)
  )
) %>%
  gt() %>%
  cols_align(
    align = "left",
    columns = 1
  ) %>%
  cols_align(
    align = "center",
    columns = -1
  )
```

**Genere**

```{r echo=FALSE}
make_freq_table(demo_df, gender, "Genere")
```

**Etnia**

```{r echo=FALSE}
make_freq_table(demo_df, ethnicity, "Etnia")
```

**Esperienza enogastronomica**

```{r echo=FALSE}
make_freq_table(demo_df, eating_experience, "Esperienza enogastronomica")
```

**Esperienza musicale**

```{r echo=FALSE}
make_freq_table(demo_df, hearing_experience, "Esperienza musicale")
```

**Disturbi uditivi**

```{r echo=FALSE}
make_freq_table(demo_df, hearing_impairments, "Disturbi uditivi")
```

**Disturbi gustaivi e/o olfattivi**

```{r echo=FALSE}
make_freq_table(demo_df, taste_impairments, "Disturbi gustativi/olfattivi")
```

**Dispositivo di ascolto utilizzato**

```{r echo=FALSE}
make_freq_table(demo_df, device, "Dispositivo di ascolto utilizzato")
```

Nel complesso, il campione analizzato è composto da 49 partecipanti. La distribuzione delle caratteristiche demografiche evidenzia una prevalenza di individui bianchi europei/americani, mentre la maggior parte dei partecipanti non riporta la presenza di disturbi uditivi né di difficoltà nella percezione di gusti e/o odori. Le informazioni relative all’esperienza musicale ed enogastronomica e ai dispositivi di ascolto utilizzati forniscono un ulteriore contesto per l’interpretazione delle analisi successive.


## Struttura dei dati e preprocessing

### Struttura del dataset

In questa fase i dati grezzi relativi ai vettori percettivi vengono
riorganizzati in formato *long*, in modo da ottenere una riga per ogni
valutazione: (partecipante × brano × dimensione gustativa). Le cinque
dimensioni (salato, dolce, acido, amaro, piccante) vengono ricavate
dall’indice presente nei nomi delle colonne.

```{r}
d_long <- raw_df %>%
  select(participant, matches("_[1-5]$")) %>%
  pivot_longer(
    cols = -participant,
    names_to = c("brano", "idx"),
    names_pattern = "^(.*)_([1-5])$",
    values_to = "rating"
  ) %>%
  mutate(
    idx = as.integer(idx),
    gusto = recode(
      idx,
      `1` = "salato",
      `2` = "dolce",
      `3` = "acido",
      `4` = "amaro",
      `5` = "piccante"
    )
  ) %>%
  select(participant, brano, gusto, rating) %>%
  filter(!is.na(rating))

```

### Individuazione di outlier

In questa fase vengono rimossi tutti i partecipanti che hanno fornito
valutazioni tutte uguali e che quindi presentano varianza 0. In questo modo vengono escluse dall’analisi le valutazioni caratterizzate da assenza di variabilità, che non consentono una stima informativa della percezione gustativa.

```{r}
# Calcolo varianza delle risposte per partecipante
participant_variance <- d_long %>%
  group_by(participant) %>%
  summarise(var_rating = var(rating, na.rm = TRUE))

# Partecipanti con varianza nulla
participants_to_remove <- participant_variance %>%
  filter(var_rating == 0) %>%
  pull(participant)

# Rimozione dal dataset
d_long <- d_long %>%
  filter(!participant %in% participants_to_remove)
```

Viene verificata la numerosità del campione e la completezza delle
valutazioni per partecipante (numero di righe per soggetto nel dataset
in formato *long*).

```{r}
d_long %>% count(participant) %>% summary()
n_partecipanti <- n_distinct(d_long$participant)
cat("Numero di partecipanti:", n_partecipanti, "\n")
```

Non sono stati identificati partecipanti con risposte a varianza nulla; pertanto, tutte le osservazioni sono state mantenute per le analisi successive.

### Importazione dei vettori target

I vettori *target* (metadati associati ai brani nello spazio gustativo)
vengono importati da un file separato e utilizzati nelle analisi
successive per il confronto con i vettori percettivi medi.

```{r}
target <- read_excel("data/target_vectors.xlsx")
```

### Normalizzazione (z-score)

Per rendere confrontabili tra loro le diverse dimensioni gustative e
allineare le scale tra valutazioni percettive e vettori target, le
variabili vengono standardizzate tramite z-score (media 0, deviazione
standard 1) separatamente per ciascuna dimensione gustativa.

-   Normalizzazione dei vettori percettivi:

```{r}
d_long <- d_long %>%
  group_by(gusto) %>%
  mutate(rating_z = as.numeric(scale(rating))) %>%
  ungroup()
```

```{r echo=FALSE}
#grafico distribuzioni per gusto
ggplot(d_long, aes(x = gusto, y = rating_z)) +
  geom_hline(yintercept = 0, linetype = "dashed") +
  geom_boxplot(outlier.shape = NA) +
  geom_jitter(width = 0.15, alpha = 0.15, size = 0.8) +
  theme_minimal() +
  labs(
    title = "Distribuzione dei rating normalizzati per gusto",
    x = "Gusto",
    y = "Rating normalizzato"
  )

```

Il grafico mostra le distribuzioni dei rating normalizzati per ciascuna dimensione gustativa. Dopo la normalizzazione, le distribuzioni risultano centrate attorno allo zero, consentendo il confronto tra dimensioni. La dispersione delle valutazioni non è uniforme tra i gusti, con alcune dimensioni che mostrano una variabilità maggiore. La presenza di valori estremi riflette la variabilità delle associazioni percettive riportate dai partecipanti e non ha richiesto ulteriori procedure di filtraggio.

-   Normalizzazione dei vettori target:

```{r}
target_z <- target %>%
  mutate(across(c(acido, amaro, dolce, piccante, salato), as.numeric)) %>%
  mutate(across(c(acido, amaro, dolce, piccante, salato),
                ~ as.vector(scale(.))))
target_z %>%
  knitr::kable(
    digits = 3,
    caption = "Vettori target normalizzati (z-score)"
  )

```

### PCA dei vettori target normalizzati

Visualizzazione dei vettori percettivi medi nello spazio delle prime due
componenti principali (PCA) per esplorare la struttura dei brani nello
spazio gustativo.

Osservando la proiezione sulle prime due componenti è possibile identificare raggruppamenti tra brani con profili gustativi percepiti simili.

Nel grafico, ciascun punto rappresenta un brano e ciascuna freccia i vettori gustativi di base.

```{r}
# PCA sui vettori target normalizzati
tgt_pca_data <- target_z %>% select(acido, amaro, dolce, piccante, salato)
tgt_pca_res <- prcomp(tgt_pca_data, center = TRUE, scale. = TRUE)

tgt_var_expl <- summary(tgt_pca_res)$importance[2, ] * 100

tgt_pca_df <- tibble(
  id = seq_len(nrow(target_z)),
  brano = target_z$brano,
  PC1 = tgt_pca_res$x[, 1],
  PC2 = tgt_pca_res$x[, 2]
)

tgt_loadings <- as.data.frame(tgt_pca_res$rotation[, 1:2])
tgt_loadings$variable <- rownames(tgt_loadings)
tgt_scale_factor <- max(abs(tgt_pca_df$PC1), abs(tgt_pca_df$PC2)) /
  max(abs(tgt_loadings$PC1), abs(tgt_loadings$PC2)) * 0.8

ggplot(tgt_pca_df, aes(x = PC1, y = PC2, shape = factor(id))) +
  geom_point(size = 3) +
  geom_text(aes(label = id), nudge_y = 0.15, size = 3) +
  geom_segment(
    data = tgt_loadings,
    aes(x = 0, y = 0, xend = PC1 * tgt_scale_factor, yend = PC2 * tgt_scale_factor),
    arrow = arrow(length = unit(0.2, "cm")),
    color = "red", linewidth = 0.7,
    inherit.aes = FALSE
  ) +
  geom_text(
    data = tgt_loadings,
    aes(x = PC1 * tgt_scale_factor * 1.12, y = PC2 * tgt_scale_factor * 1.12, label = variable),
    color = "red", size = 3.5, fontface = "bold",
    inherit.aes = FALSE
  ) +
  scale_shape_manual(
    values = rep(16, nrow(tgt_pca_df)),
    labels = setNames(tgt_pca_df$brano, tgt_pca_df$id),
    name = "Brano"
  ) +
  guides(shape = guide_legend(ncol = 1, override.aes = list(size = 0))) +
  theme_minimal() +
  theme(
    legend.position = "right",
    legend.text = element_text(size = 7),
    legend.title = element_text(size = 9, face = "bold"),
    legend.key.size = unit(0.4, "cm")
  ) +
  labs(
    title = "PCA dei vettori target normalizzati per brano",
    x = paste0("PC1 (", round(tgt_var_expl[1], 1), "%)"),
    y = paste0("PC2 (", round(tgt_var_expl[2], 1), "%)")
  )
```

La PCA dei vettori target normalizzati evidenzia una struttura coerente nello spazio gustativo. La proiezione sulle prime due componenti principali mostra relazioni sistematiche tra le dimensioni di base: la dimensione *dolce* risulta orientata in direzione opposta rispetto a *salato* e *piccante*, indicando una relazione di anticorrelazione nello spazio target, mentre *amaro* e *acido* presentano direzioni simili, suggerendo una tendenza alla co-variazione. Le dimensioni *salato* e *piccante* risultano inoltre allineate, indicando una possibile associazione nel modello target.


## Statistica descrittiva per dimensione gustativa

In questa sezione viene presentata un’analisi descrittiva delle valutazioni percettive per ciascuna dimensione gustativa, con l’obiettivo di caratterizzare la distribuzione delle risposte e verificare l’adeguato utilizzo della scala di valutazione.

### Distribuzione delle valutazioni per dimensione gustativa

In questa fase viene calcolata la media e deviazione standard delle
valutazioni percettive per ogni dimensione gustativa, con l’obiettivo di
descrivere l’uso della scala Likert (1–7) e verificare l’eventuale
presenza di ceiling o floor effects.

```{r}
descrittive_gusti <- d_long %>%
  group_by(gusto) %>%
  summarise(
    Media = mean(rating),
    Deviazione_Standard = sd(rating),
    .groups = "drop"
  )

descrittive_gusti %>%
  gt() %>%
  fmt_number(
    columns = c(Media, Deviazione_Standard),
    decimals = 2
  ) %>%
  cols_align(
    align = "left",
    columns = 1
  ) %>%
  cols_align(
    align = "center",
    columns = -1
  )
```

Le statistiche descrittive sono affiancate da una rappresentazione
grafica delle distribuzioni delle valutazioni per ciascuna dimensione
gustativa.

```{r echo=FALSE}
ggplot(d_long, aes(x = gusto, y = rating)) +
  geom_boxplot() +
  theme_minimal() +
  labs(x = "Gusto", y = "Rating Likert (1-7)")
```

```{r echo=FALSE}
ggplot(d_long, aes(x = rating)) +
  geom_histogram(binwidth = 1, boundary = 0.5) +
  facet_wrap(~ gusto) +
  theme_minimal() +
  labs(x = "Rating Likert (1-7)", y = "Frequenza")
```

L’ispezione dei boxplot e degli istogrammi mostra che, per tutte le dimensioni gustative, le valutazioni coprono l’intero range della scala Likert. Per le dimensioni *acido*, *amaro*, *dolce* e *piccante*, le distribuzioni risultano prevalentemente concentrate su valori bassi, pur mantenendo una presenza non trascurabile di valutazioni intermedie e alte. La dimensione *salato* presenta una distribuzione più centrata e una maggiore dispersione lungo la scala. Nel complesso, non emergono evidenze di ceiling o floor effects marcati, suggerendo un utilizzo adeguato della scala di valutazione da parte dei partecipanti.


## Statistica descrittiva per brano

### Distribuzione delle valutazioni per brano

In questa sezione viene analizzata la numerosità delle valutazioni disponibili per ciascun brano, al fine di verificare la presenza di eventuali squilibri nel numero di osservazioni tra i diversi stimoli.

```{r}
# calcolo del numero di valutazioni per brano
n_per_brano <- d_long %>%
  distinct(participant, brano) %>%
  count(brano, name = "N_valutazioni")
```

La distribuzione delle valutazioni per brano è visualizzabile nella seguente tabella, in ordine decrescente di numero di valutazione per brano.

```{r echo=FALSE}
# visualizzazione della distribuzione delle valutazioni
ggplot(n_per_brano, aes(x = brano, y = N_valutazioni)) +
  geom_col() +
  theme_minimal() +
  theme(
    axis.text.x = element_text(angle = 45, hjust = 1)
  ) +
  labs(
    x = "Brano",
    y = "Numero di valutazioni",
    title = "Numero di valutazioni per brano"
  )

# tabella con numero di valutazioni per brano (ordine decrescente)
n_per_brano %>%
  arrange(desc(N_valutazioni)) %>%
  gt() %>%
  cols_label(
    brano = "Brano",
    N_valutazioni = "Numero di valutazioni"
  ) %>%
  cols_align(
    align = "left",
    columns = 1
  ) %>%
  cols_align(
    align = "center",
    columns = -1
  )
```

La variabilità osservata nel numero di valutazioni per brano fornisce un’indicazione della distribuzione delle osservazioni tra gli stimoli e viene tenuta in considerazione nelle analisi successive, che si basano su misure aggregate a livello di brano.

### Vettori percettivi medi

Per ciascun brano viene calcolato il vettore percettivo medio, ottenuto
come media dei rating standardizzati sulle cinque dimensioni gustative,
considerando tutti i partecipanti che hanno valutato il brano.

```{r}
# Calcola il vettore percettivo medio per brano (da d_long)
p_mean <- d_long %>%
  group_by(brano, gusto) %>%
  summarise(mean_rating = mean(rating_z), .groups = "drop")

p_mean_wide <- p_mean %>%
  pivot_wider(names_from = gusto, values_from = mean_rating)

```

```{r echo=FALSE, results='hide'}
# Check: brani allineati
setdiff(p_mean_wide$brano, target_z$brano)
setdiff(target_z$brano, p_mean_wide$brano)
```

```{r}
# Unisci percezione media e target
merged <- p_mean_wide %>%
  inner_join(target_z, by = "brano", suffix = c("_perc", "_tgt"))
```

```{r echo=FALSE, results='hide'}
# check: 20 righe
dim(merged)
```

I vettori percettivi medi sono visualizzabili nella seguente tabella.

```{r echo=FALSE}
p_mean_wide %>%
  arrange(brano) %>%
  gt() %>%
  tab_header(
    title = "Vettori percettivi medi per brano",
    subtitle = "Media degli z-score per ciascun gusto"
  ) %>%
  fmt_number(
    columns = -brano,
    decimals = 3
  ) %>%
  cols_align(
    align = "left",
    columns = 1
  ) %>%
  cols_align(
    align = "center",
    columns = -1
  )
```

### PCA dei vettori percettivi medi

Visualizzazione dei vettori percettivi medi nello spazio delle prime due
componenti principali (PCA) per esplorare la struttura dei brani nello
spazio gustativo.

```{r}
# PCA sulle 5 dimensioni gustative
pca_data <- p_mean_wide %>% select(acido, amaro, dolce, piccante, salato)
pca_res <- prcomp(pca_data, center = TRUE, scale. = TRUE)

# Varianza spiegata
var_expl <- summary(pca_res)$importance[2, ] * 100

# Dataframe per il plot
pca_df <- tibble(
  id = seq_len(nrow(p_mean_wide)),
  brano = p_mean_wide$brano,
  PC1 = pca_res$x[, 1],
  PC2 = pca_res$x[, 2]
)

# Loadings (vettori delle variabili) scalati per la visualizzazione
loadings <- as.data.frame(pca_res$rotation[, 1:2])
loadings$variable <- rownames(loadings)
scale_factor <- max(abs(pca_df$PC1), abs(pca_df$PC2)) /
  max(abs(loadings$PC1), abs(loadings$PC2)) * 0.8

ggplot(pca_df, aes(x = PC1, y = PC2, shape = factor(id))) +
  geom_point(size = 3) +
  geom_text(aes(label = id), nudge_y = 0.15, size = 3) +
  geom_segment(
    data = loadings,
    aes(x = 0, y = 0, xend = PC1 * scale_factor, yend = PC2 * scale_factor),
    arrow = arrow(length = unit(0.2, "cm")),
    color = "red", linewidth = 0.7,
    inherit.aes = FALSE
  ) +
  geom_text(
    data = loadings,
    aes(x = PC1 * scale_factor * 1.12, y = PC2 * scale_factor * 1.12, label = variable),
    color = "red", size = 3.5, fontface = "bold",
    inherit.aes = FALSE
  ) +
  scale_shape_manual(
    values = rep(16, nrow(pca_df)),
    labels = setNames(pca_df$brano, pca_df$id),
    name = "Brano"
  ) +
  guides(shape = guide_legend(ncol = 1, override.aes = list(size = 0))) +
  theme_minimal() +
  theme(
    legend.position = "right",
    legend.text = element_text(size = 7),
    legend.title = element_text(size = 9, face = "bold"),
    legend.key.size = unit(0.4, "cm")
  ) +
  labs(
    title = "PCA dei vettori percettivi medi per brano",
    x = paste0("PC1 (", round(var_expl[1], 1), "%)"),
    y = paste0("PC2 (", round(var_expl[2], 1), "%)")
  )
```

La proiezione dei vettori percettivi medi sulle prime due componenti principali evidenzia relazioni sistematiche tra le dimensioni gustative. In particolare, i gusti *dolce* e *amaro* risultano opposti lungo la seconda componente principale, pur condividendo una componente comune lungo la prima dimensione, mentre *salato* e *piccante* mostrano un forte allineamento nello spazio percettivo. Il gusto *acido* emerge come una dimensione distinta, separata dalle altre.

Nel complesso, la PCA suggerisce la presenza di dipendenze tra le dimensioni gustative nella percezione dei partecipanti, indicando che le valutazioni non sono distribuite in modo indipendente nello spazio gustativo. La geometria globale dello spazio percettivo appare qualitativamente coerente con quella osservata per i vettori target, pur senza una corrispondenza puntuale tra i singoli brani. Questa osservazione è coerente con le analisi di coerenza strutturale presentate nelle sezioni successive.


## Confronto tra spazio target e percettivo

### Distanza tra vettore target e percettivo medio

Per ciascun brano viene calcolata la distanza euclidea tra il vettore percettivo medio e il corrispondente vettore target, al fine di quantificare il grado di corrispondenza tra percezione e metadati associati allo stimolo.

```{r}

# Distanza euclidea tra vettore target e vettore percettivo medio
dist_per_brano <- merged %>%
  rowwise() %>%
  mutate(
    d = sqrt(
      (acido_tgt - acido_perc)^2 +
      (amaro_tgt - amaro_perc)^2 +
      (dolce_tgt - dolce_perc)^2 +
      (piccante_tgt - piccante_perc)^2 +
      (salato_tgt - salato_perc)^2
    )
  ) %>%
  ungroup() %>%
  select(brano, d)

media_distanza <- mean(dist_per_brano$d)
```

```{r echo=FALSE}

# tabella delle distanze
dist_per_brano %>%
  arrange(d) %>%
  gt() %>%
  tab_header(
    title = "Distribuzione delle distanze",
    subtitle = "Distanza euclidea per ciascun brano"
  ) %>%
  fmt_number(
    columns = d,
    decimals = 3
  ) %>%
  cols_label(
    brano = "Brano",
    d = "Distanza"
  ) %>%
 cols_align(
    align = "left",
    columns = 1
  ) %>%
  cols_align(
    align = "center",
    columns = -1
  ) %>%
  tab_source_note(
    source_note = paste0(
      "Distanza media osservata: ",
      round(media_distanza, 3)
    )
  )

```

#### Distanza media ponderata per numero di valutazioni

Poiché il numero di valutazioni per brano non è uniforme, come visto precedentemente, si calcola una
versione ponderata della distanza media osservata, al fine di verificare se è necessario tenere
conto della diversa affidabilità delle stime dei vettori percettivi
medi.

Sia $N_i$ il numero di partecipanti che hanno valutato il brano $i$, con
$$
\sum_{i=1}^{20} N_i = M,
$$ dove $M$ è il numero totale di valutazioni a livello di brano.

Si definisce il peso associato al brano $i$ come: $$
w_i = \frac{N_i}{M},
$$ tale che: $$
\sum_{i=1}^{20} w_i = 1.
$$

La distanza media ponderata tra i vettori target e i vettori percettivi
medi è quindi definita come: $$
\bar{d}_{w} = \sum_{i=1}^{20} w_i \, d_i
= \sum_{i=1}^{20} w_i \, \| \mathbf{t}_i - \bar{\mathbf{p}}_i \|.
$$
Questa quantità assegna un contributo maggiore ai brani stimati su un
numero più elevato di valutazioni, consentendo di verificare la
robustezza dei risultati rispetto allo sbilanciamento nel numero di
ascolti per brano.

```{r}
# Numero di valutazioni per ciascun brano
n_per_brano <- d_long %>%
  distinct(participant, brano) %>%
  count(brano, name = "N_i")
# Unione con le distanze e calcolo dei pesi
dist_weighted <- dist_per_brano %>%
  left_join(n_per_brano, by = "brano") %>%
  mutate(peso = N_i / sum(N_i))
```

```{r echo=FALSE}
# Distanza media ponderata
d_obs_weighted <- sum(dist_weighted$d * dist_weighted$peso)

tibble(
  Metodo = c("Media non ponderata", "Media ponderata per N_i"),
  Distanza_media = c(media_distanza, d_obs_weighted)
) %>%
  gt() %>%
  tab_header(
    title = "Confronto tra distanza media osservata",
    subtitle = "Media semplice vs media ponderata per numero di valutazioni"
  ) %>%
  fmt_number(columns = Distanza_media, decimals = 4) %>%
  cols_align(
    align = "left",
    columns = 1
  ) %>%
  cols_align(
    align = "center",
    columns = -1
  )

```

Il confronto tra la distanza media calcolata tramite media semplice e quella ottenuta mediante media ponderata mostra differenze minime. Questo risultato indica che, nel presente dataset, la diversa numerosità di valutazioni per brano non altera in modo rilevante la stima della distanza media globale; per le analisi successive viene pertanto utilizzata la media semplice delle distanze.

### Consistenza tra spazio target e percettivo

Per verificare che la struttura geometrica dei brani sia preservata tra
lo spazio target e quello percettivo, si utilizzano due test
complementari:

-   **Mantel test**: verifica la correlazione tra le matrici di distanza
    20×20 calcolate nei due spazi (permutation test).
-   **Procrustes analysis (PROTEST)**: misura la sovrapponibilità delle
    due configurazioni dopo allineamento ottimale (rotazione,
    traslazione, scala).

```{r}

# Preparazione matrici ordinate per brano
brani_ord <- sort(unique(merged$brano))

mat_target <- merged %>%
  arrange(brano) %>%
  select(acido_tgt, amaro_tgt, dolce_tgt, piccante_tgt, salato_tgt) %>%
  as.matrix()

mat_perc <- merged %>%
  arrange(brano) %>%
  select(acido_perc, amaro_perc, dolce_perc, piccante_perc, salato_perc) %>%
  as.matrix()

rownames(mat_target) <- rownames(mat_perc) <- brani_ord

# Matrici di distanza
dist_target <- dist(mat_target)
dist_perc <- dist(mat_perc)

# Mantel test
set.seed(123)
mantel_res <- mantel(dist_target, dist_perc, method = "pearson", permutations = 9999)

# Procrustes analysis
set.seed(123)
procrustes_res <- protest(mat_target, mat_perc, permutations = 9999)
```

```{r echo=FALSE}
tibble(
  Test = c("Mantel", "Procrustes (PROTEST)"),
  Statistica = c(
    paste0("r = ", round(mantel_res$statistic, 4)),
    paste0("m² = ", round(1 - procrustes_res$ss, 4))
  ),
  `p-value` = c(mantel_res$signif, procrustes_res$signif)
) %>%
  gt() %>%
  tab_header(
    title = "Test di consistenza tra spazio target e percettivo",
    subtitle = "Mantel test e Procrustes analysis"
  ) %>%
  fmt_number(columns = `p-value`, decimals = 4) %>%
  cols_align(
    align = "left",
    columns = 1
  ) %>%
  cols_align(
    align = "center",
    columns = -1
  )
```

Il Mantel test evidenzia una correlazione positiva e statisticamente significativa tra le matrici di distanza nei due spazi, indicando che le relazioni di similarità tra i brani nello spazio percettivo tendono a riflettersi anche nello spazio target. L’analisi di Procrustes mostra un allineamento significativo ma non perfetto tra le due configurazioni. Considerati congiuntamente, questi risultati indicano una coerenza strutturale globale tra lo spazio target e lo spazio percettivo, pur in presenza di differenze locali tra i singoli brani.

###  Matrice di correlazione tra vettori percettivi e vettori target

La matrice di correlazione (heatmap) riporta le distanze euclidee tra i vettori percettivi medi e i vettori target per tutti i brani. Ogni cella rappresenta la distanza tra il vettore percettivo di un brano e il vettore target di un altro brano; valori più bassi indicano una maggiore somiglianza tra le due rappresentazioni. La diagonale principale della matrice corrisponde al confronto tra ciascun brano e il proprio target, mentre le celle fuori diagonale rappresentano confronti incrociati tra brani differenti.

```{r}
# Matrici nello stesso ordine
brani <- merged %>% arrange(brano) %>% pull(brano)

mat_perc <- merged %>%
  arrange(brano) %>%
  select(acido_perc, amaro_perc, dolce_perc, piccante_perc, salato_perc) %>%
  as.matrix()

mat_tgt <- merged %>%
  arrange(brano) %>%
  select(acido_tgt, amaro_tgt, dolce_tgt, piccante_tgt, salato_tgt) %>%
  as.matrix()

rownames(mat_perc) <- paste0(brani, "_perc")
rownames(mat_tgt)  <- paste0(brani, "_tgt")

both <- rbind(mat_perc, mat_tgt)

D <- as.matrix(dist(both))

rows_perc <- paste0(brani, "_perc")
cols_tgt  <- paste0(brani, "_tgt")

D_pt <- D[rows_perc, cols_tgt]  # perc vs target, corretto

# heatmap con diagonale alto-sinistra → basso-destra
df_heat <- as.data.frame(as.table(D_pt)) %>%
  rename(brano_percepito = Var1, brano_target = Var2, distanza = Freq) %>%
  mutate(
    brano_percepito = sub("_perc$", "", brano_percepito),
    brano_target    = sub("_tgt$", "", brano_target),
    brano_target = factor(brano_target, levels = brani),
    brano_percepito = factor(brano_percepito, levels = rev(brani))
  )

ggplot(df_heat, aes(x = brano_target, y = brano_percepito, fill = distanza)) +
  geom_tile() +
  theme_minimal() +
  theme(axis.text.x = element_text(angle = 45, hjust = 1),
        panel.grid = element_blank()) +
  labs(
    title = "Heatmap delle distanze: vettori percettivi- target",
    x = "Vettore target",
    y = "Vettore percettivo medio",
    fill = "Distanza"
  )
```

```{r echo=FALSE, results='hide'}
# check: è normale che la diagonale non sia evidente?
# per ogni brano percepito, qual è il target più vicino?
best_match <- df_heat %>%
  group_by(brano_percepito) %>%
  slice_min(distanza, n = 1, with_ties = FALSE) %>%
  ungroup() %>%
  mutate(match_diagonale = (brano_percepito == brano_target))

mean(best_match$match_diagonale)
```

La diagonale principale della heatmap non è marcata: questo indica che le distanze minime (o comunque molto piccole) non sono tutte tra il vettore percettivo e il vettore target corrispondente. Tuttavia, si possono osservare celle particolarmente scure nella diagonale in corrispondenza dei brani: budino, cioccolato al latte, diavola, radicchio, te verde e tiramisù. Inoltre non sono presenti nella diagonale celle di colore molto chiaro, indicando che, nonostante l'accuratezza non perfetta tra i vettore percettivi e i vettori target, non sono presenti distanze elevate tra vettori corrispondenti.

Per esplorare maggiormente questo aspetto, la tabella seguente riporta, per ciascun brano, il vettore target più vicino in termini di distanza euclidea al vettore percettivo medio corrispondente. Per ogni riga è indicata la distanza minima osservata e se tale minimo coincide con il confronto lungo la diagonale della matrice (ovvero tra un brano e il proprio target).

```{r echo=FALSE}
# ===============================
# Tabella: brani ordinati per miglior match (min distanza perc -> target)
# + distanza "corrispondente" (diagonale) se il best match NON coincide
# ===============================

# 1) best match per ciascun brano percettivo (min distanza nella riga)
best_match_tbl <- df_heat %>%
  group_by(brano_percepito) %>%
  slice_min(order_by = distanza, n = 1, with_ties = FALSE) %>%
  ungroup() %>%
  transmute(
    brano = as.character(brano_percepito),
    target_piu_vicino = as.character(brano_target),
    distanza_minima = distanza,
    match_diagonale = (as.character(brano_percepito) == as.character(brano_target))
  )

# 2) distanza sulla diagonale: perc(brano i) vs target(brano i)
diag_tbl <- df_heat %>%
  transmute(
    brano = as.character(brano_percepito),
    target = as.character(brano_target),
    distanza_diag = distanza
  ) %>%
  filter(brano == target) %>%
  select(brano, distanza_diag)

# 3) unisci e mostra distanza_diag solo quando NON coincide col best match
tabella_match_con_diag <- best_match_tbl %>%
  left_join(diag_tbl, by = "brano") %>%
  mutate(
    distanza_corrispondente = ifelse(match_diagonale, NA_real_, distanza_diag)
  ) %>%
  select(brano, target_piu_vicino, distanza_minima, distanza_corrispondente, match_diagonale) %>%
  arrange(distanza_minima)

# 4) stampa tabella
tabella_match_con_diag %>%
  gt() %>%
  tab_header(
    title = "Brani ordinati per distanza minima",
    subtitle = "Se il target più vicino non coincide col target corrispondente, viene riportata anche la distanza col target corrispondente "
  ) %>%
  fmt_number(columns = c(distanza_minima, distanza_corrispondente), decimals = 3) %>%
  cols_label(
    brano = "Vettore percettivo",
    target_piu_vicino = "Target più vicino",
    distanza_minima = "Distanza minima",
    distanza_corrispondente = "Distanza col target corrispondente",
    match_diagonale = "Match sulla diagonale"
  ) %>%
  cols_align("left", columns = c(brano, target_piu_vicino)) %>%
  cols_align("center", columns = c(distanza_minima, distanza_corrispondente, match_diagonale)) %>%
  tab_source_note(
    source_note = paste0(
      "Match sulla diagonale: ",
      sum(tabella_match_con_diag$match_diagonale), "/", nrow(tabella_match_con_diag),
      " (", round(mean(tabella_match_con_diag$match_diagonale) * 100, 1), "%)."
    )
  )
```

I risultati mostrano che, per la maggior parte dei brani, il target più vicino in termini di distanza euclidea non coincide con il target associato allo stesso brano. Tuttavia, i casi di mismatch non risultano distribuiti in modo uniforme: per diversi brani, la distanza tra il vettore percettivo medio e il target corrispondente risulta prossima alla distanza minima osservata. Questo pattern è coerente con l’osservazione di una coerenza strutturale globale tra i due spazi, a fronte di un allineamento non puntuale a livello del singolo brano.


## Test principale di non-causalità 

### Permutation test sulla distanza vettoriale

Per verificare se la distanza media osservata tra vettori percettivi medi e vettori target sia inferiore a quanto atteso per associazioni casuali, viene applicato un permutation test. Il test consiste nel riassegnare casualmente i vettori target ai vettori percettivi medi, mantenendo invariati i vettori stessi ma rompendo la corrispondenza brano–target. Per ciascuna permutazione viene calcolata la distanza media, ottenendo una distribuzione nulla della statistica. Il confronto tra la distanza media osservata e la distribuzione ottenuta per permutazione consente di valutare la significatività dell’allineamento percettivo–target.

```{r}
#====================
# PERMUTATION TEST
#====================

set.seed(123)      # riproducibilità
n_perm <- 10000

d_perm_means <- numeric(n_perm)
d_obs <- mean(dist_per_brano$d)   # distanza media osservata

for (k in 1:n_perm) {
          merged_perm <- merged

          idx <- sample(1:nrow(merged_perm))

          merged_perm[, c("acido_perc", "amaro_perc", "dolce_perc",
                          "piccante_perc", "salato_perc")] <-
            merged_perm[idx, c("acido_perc", "amaro_perc", "dolce_perc",
                               "piccante_perc", "salato_perc")]

          d_k <- merged_perm %>%
            rowwise() %>%
            mutate(
              d = sqrt(
                (acido_tgt - acido_perc)^2 +
                  (amaro_tgt - amaro_perc)^2 +
                  (dolce_tgt - dolce_perc)^2 +
                  (piccante_tgt - piccante_perc)^2 +
                  (salato_tgt - salato_perc)^2
              )
            ) %>%
            ungroup()

          d_perm_means[k] <- mean(d_k$d)
          

        }

Dnull <- d_perm_means
p_value <- mean(Dnull <= d_obs)
        
```

```{r echo=FALSE}

# se p è molto piccolo scrive <<0.001
p_value_table <- ifelse(
  p_value < 0.001,
  "<<0.001",
  formatC(p_value, format = "f", digits = 4)
)

# tabella per mostrare il p-value
risultati_perm <- tibble::tibble(
  `Permutazioni` = n_perm,
  `Distanza media osservata` = d_obs,
  `Media nulla` = mean(Dnull),
  `SD nulla` = sd(Dnull),
  `p-value` = p_value_table
)

risultati_perm %>%
  gt() %>%
  tab_header(
    title = "Permutation test",
    subtitle = "Confronto tra distanza media osservata e distribuzione nulla"
  ) %>%
  fmt_number(
    columns = c(`Distanza media osservata`, `Media nulla`, `SD nulla`),
    decimals = 4
  ) %>%
  cols_align(everything(), align = "center")

```

Il p-value stimato risulta inferiore alla soglia di significatività convenzionale (p= 0.05), indicando che la distanza media osservata è significativamente inferiore a quanto atteso sotto l’ipotesi di associazione casuale.

Il seguente grafico mostra la distribuzione delle distanze medie ottenute mediante la permutazione.

```{r echo=FALSE}
df_null <- data.frame(d = Dnull)

# se p è molto piccolo scrive <<0.001
p_value_label <- ifelse(
  p_value < 0.001,
  "p-value << 0.001",
  paste0("p-value = ", signif(p_value, 3))
)

# grafico distribuzione nulla
ggplot(df_null, aes(x = d)) +
  geom_histogram(
    binwidth = 0.02,
    fill = "#4C72B0",
    color = "white",
    linewidth = 0.2
  ) +
  geom_vline(
    xintercept = d_obs,
    linetype = "dashed",
    linewidth = 1,
    color = "black"
  ) +
  theme_classic() +
  labs(
  title = "Distribuzione nulla delle distanze medie permutate",
  subtitle = paste0(
    "Linea tratteggiata = distanza media osservata"
  ),
  x = "Distanza media permutata",
  y = "Frequenza"
  )
```

La distanza media osservata collocata nella coda sinistra della distribuzione indica che l’allineamento percettivo–target è maggiore di quanto atteso per associazioni casuali, in accordo con il p-value stimato.

#### Quantificazione dell’effetto misurato (effect size)

L’effect size è definito come uno z-score rispetto alla distribuzione
nulla delle distanze medie permutate:

$$
z_{\text{eff}} = \frac{\mu_{\text{null}} - \bar{d}_{\text{obs}}}{\sigma_{\text{null}}},
$$

dove $\mu_{\text{null}}$ e $\sigma_{\text{null}}$ sono rispettivamente
la media e la deviazione standard della distribuzione nulla, e
$\bar{d}_{\text{obs}}$ è la distanza media osservata (ponderata).

```{r}
# (Mean of Null - Observed) / SD of Null
effect_size_z <- (mean(Dnull) - d_obs) / sd(Dnull)
```

```{r echo=FALSE}
#tabella
tibble(
  `Effect size (z)` = effect_size_z
) %>%
  gt() %>%
  tab_header(
    title = "Ampiezza dell’effetto",
    subtitle = "Z-score rispetto alla distribuzione nulla"
  ) %>%
  fmt_number(columns = `Effect size (z)`, decimals = 3) %>%
  cols_align(everything(), align = "center")

```

L’effect size risulta elevato, indicando che la distanza media osservata si colloca a diverse deviazioni standard al di sotto della media della distribuzione nulla. Questo risultato evidenzia che la differenza rispetto all’ipotesi di casualità non è solo statisticamente significativa, ma anche di ampiezza rilevante in termini della metrica utilizzata.


## Conclusioni

L’analisi ha mostrato che le associazioni tra i profili gustativi target associati ai brani musicali e lo spazio gustativo percettivo derivato dalle valutazioni dei partecipanti presentano una struttura non casuale. In particolare, la distanza media osservata tra vettori percettivi medi e vettori target risulta significativamente inferiore a quella attesa sotto l’ipotesi di associazione casuale, come evidenziato dal permutation test e dalla quantificazione dell’ampiezza dell’effetto.

La coerenza strutturale tra lo spazio target e lo spazio percettivo è ulteriormente supportata dalle analisi di Mantel e di Procrustes, che indicano una relazione significativa tra le rispettive strutture di distanza. Tuttavia, l’allineamento a livello del singolo brano risulta limitato: solo una parte dei brani presenta una distanza minima tra il vettore percettivo medio e il proprio vettore target, mentre i casi di mismatch si verificano prevalentemente tra brani caratterizzati da profili gustativi simili.

Nel complesso, i risultati indicano che i metadati gustativi utilizzati consentono di catturare regolarità globali nello spazio percettivo, pur non permettendo una corrispondenza univoca e puntuale tra singoli brani e profili target. Questo quadro riassume in modo coerente gli esiti delle analisi condotte e fornisce una base quantitativa per le considerazioni presentate nell’articolo principale.
